【裁判字號】    89,自,59
【裁判日期】    891114
【裁判案由】    侵占
【裁判全文】
臺灣板橋地方法院刑事判決                            八十九年度自字第五九號
    自  訴  人  宏迪印刷品有限公司
    代  表  人  丁○○
    自訴代理人  劉陽明律師
                林麗芬律師
                陳壁秋律師
    被      告  丙○○
    選任辯護人  李富湧
右列被告因侵占案件，經自訴人提起自訴及台灣板橋地方法院檢察署檢察官移送併辦
（八十八年度他字第二ｏ八一號），本院判決如左：
    主  文
丙○○無罪。
    理  由
一、本件自訴意旨略以︰按自訴人宏迪印刷品有限公司（下稱宏迪公司）係於民國七
    十七年十二月二十三日成立，代表人為丁○○，主要出資人係自訴人代表人丁○○與被告丙○○，嗣後於八十年四月十一日擴張營業，另設立宏綺印刷品有限公
    司（下稱宏綺公司），主要出資人係自訴人代表人丁○○與被告丙○○，此次為
    公平起見，以被告丙○○擔任宏綺公司之代表人，又上揭二家公司一向基於合作
    關係，由自訴人代表人丁○○負責接洽訂單，被告丙○○則負責監督加工流程至
    出貨，惟自訴人代表人丁○○係支領宏迪公司薪水，被告丙○○則支領宏綺公司
    薪水。自訴人與金翎企業有限公司（下稱金翎公司）訂有買賣契約，該筆交易緣
    自被告丙○○替自訴人接洽之訂單，並由自訴人在大陸之工廠製作成品後直接於
    大陸金翎公司交貨，按自訴人之應收貨款乃採取月初結算方式，無論是何人代理
    公司向買受人請款，均須透過自訴人會計作業程序出具「銷售出貨單」，而系爭
    貨款應於八十八年十月一日向金翎公司請款，詎被告丙○○未經自訴人授權，擅
    自於八十八年九月二十八日提前在大陸收取自訴人所有之貨款，由於該訂單係由
    被告丙○○接洽，故大陸金翎公司人員不疑有詐，遂交付貨款，直至自訴人向金
    翎公司收取貨款時，始發現上揭情事，隨即發存證信函向被告丙○○催討，詎被
    告丙○○置之不理，是被告丙○○顯犯有刑法第三百三十九條第一項之詐欺取財
    罪。又被告丙○○於八十八年十月七日偽稱自訴人公司週轉不靈須向第三人調借
    現金新台幣（下同）四十萬元，故由自訴人公司分別簽發十萬元支票（票號
    AU0000000號，發票日八十八年十二月七日）及三十萬元支票（票號AU0000000
    號，發票日八十八年十二月七日）各一紙，委請被告丙○○向第三人借款，詎被
    告丙○○借款後僅三十萬元之借款有進帳（月利率二分，故實際入帳為二十八萬
    八千元），其餘十萬元並未入自訴人帳戶或解決自訴人公司任何債務，隨即避不
    見面，而據為己有。按自訴人之所以簽發支票乃因自訴人急需資金周轉，故委由
    被告丙○○幫忙借貸，若果真借貸不成，被告丙○○亦應返還自訴人，何以屢經
    自訴人催討，甚至分別於八十八年十月二十二日、十一月九日發存證信函、律師
    函，仍置之不理，避不見面，足徵被告丙○○易持有為所有之侵占意圖甚明。若
    非自訴人提早告訴及檢察官之明察，當庭（八十八年十二月三日）令被告丙○○
    返還支票，系爭支票恐早經他人兌現，致生自訴人之損害。按侵占罪為即成犯，
    是被告丙○○嗣後雖將支票返還，亦無礙於侵占罪之成立。又自訴人代表人丁○○曾於八十八年十一月五日對遺失支票聲請止付通知（票號AU0000000，發票日
    為八十八年十一月八日），當時並不知系爭遺失之支票在何處，僅知被告丙○○
    於八十八年十月十三日之後避不見面，故於聲請止付通知時，始於票據喪失經過
    欄載明「公司丙○○先生，於八十八年十月十三日不見面，才發現不見」，詎嗣
    後被告丙○○為掩其竊盜罪行，竟通知自訴代表人丁○○之妻乙○○，稱伊開了
    一張票，惟既未事前經過自訴人同意簽發支票，已該當竊盜罪甚明。其次被告丙○○未經自訴人授權簽發系爭支票轉讓第三人，顯然構成刑法第二百零一條之偽
    造有價證券罪嫌云云。
二、按犯罪事實應依證據認定之，無證據不得推定其犯罪事實，又不能證明被告犯罪
    者，應諭知無罪之判決，刑事訴訟法第一百五十四條、第三百零一條第一項定有
    明文。所謂認定犯罪事實之證據，係指足以認定被告確有犯罪行為之積極證據而
    言，該項證據自須適合於被告犯罪事實認定，始得採為斷罪資料。又苟未能發現
    相當證據，或證據不足以證明，自不能以推測或擬制之方法，以為裁判基礎，亦
    分別有最高法院二十九年度上字第三一０五號及同院四十年度台上字第八六號判
    例意旨可資參照。又按告訴人之指訴係以使被告入罪為目的，必須調查其他證據
    證明告訴人之指訴與事實相符，始可採為證據，最高法院六十九年度台上字第一
    五三一號判例可資參照。
三、訊據被告丙○○固供承向大陸金翎公司收取本件貨款等情不諱，惟堅決否認有何
    詐欺犯行，辯稱伊有權向大陸金翎公司收取本件貨款，且本件是伊與大陸金翎公
    司經理接洽，訂單上亦約定是現金交易，且伊為示尊重，亦曾事先知會丁○○要
    收取本件貨款云云。經查，自訴代表人丁○○雖供稱被告丙○○向大陸金翎公司
    收取本件貨款前，未曾事先知會云云，而證人甲○○亦證稱自訴人公司收款流程
    係由伊於月底先將應收帳款明細處理好交給伊姐乙○○審核，之後由伊寄發給客
    戶，次月二十五日收款，如果客戶未寄回支票，伊再與對方會計聯繫收款事宜，
    本件伊於八十八年九月二十九日將應收帳款明細寄給台北金翎公司，金翎公司收
    到後，回電稱該筆貨款已經收走了，經查證後，才知是被告丙○○於八十八年九
    月二十八日向大陸金翎公司收取現金等語（均見本院八十九年十月三十日審判筆
    錄）。然查，自訴人宏迪公司與宏綺公司二家公司，為自訴人代表人丁○○與被
    告丙○○二人合夥設立，二人各出資一半，並由丁○○任自訴人宏迪公司代表人
    ，由被告丙○○任宏綺公司代表人，二家公司一向基於合作關係，由自訴人代表
    人丁○○負責接洽訂單，被告丙○○則負責監督加工流程至出貨，自訴人代表人
    丁○○係支領宏迪公司薪水，被告丙○○則支領宏綺公司薪水，且自訴代表人丁○○任宏綺公司總經理，被告丙○○任自訴人宏迪公司總經理等情，業經自訴代
    表人丁○○及被告丙○○供承綦詳，復有公司執照、公司變更登記事項卡、薪資
    表及名片等件附卷可稽。足見自訴代表人丁○○雖名義上是自訴人公司之代表人
    ，且與被告丙○○對於自訴人公司業務，其內部各有分工，惟事實上，自訴人公
    司乃由其二人各出資一半，合夥經營，是被告丙○○辯稱伊有權收取本件大陸金
    翎公司貨款一節，衡情應屬可採。次查，本件大陸金翎公司業務係由被告丙○○
    接洽處理，亦據自訴代表人丁○○於自訴狀及本院審理時供承不諱，且本件依雙
    方契約約定乃以現金交易（此由大陸金翎公司係交付現金貨款給被告丙○○可知
    ），是大陸金翎公司向出面與其訂約接洽之被告丙○○以現金給付本件貨款，係
    依約履行給付貨款之契約義務，且本件既係被告丙○○與大陸金翎公司接洽，被
    告丙○○復為自訴人公司之總經理，是尚難認被告丙○○向大陸金翎公司收取本
    件貨款時，有何施用欺罔之詐術手段，使大陸金翎公司人員陷於錯誤，而交付本
    件貨款之情事。是自訴人徒以被告丙○○於收取本件貨款後，未及時依自訴人公
    司平日會計入帳方式，將該貨款入帳，即遽謂被告丙○○向大陸金翎公司收取本
    件貨款，犯有刑法第三百三十九條第一項之詐欺取財罪云云，核屬無稽。
四、訊據被告丙○○對於持自訴人公司簽發之十萬元支票（票號AU0000000號，發票
    日八十八年十二月七日）及三十萬元支票（票號AU0000000號，發票日八十八年
    十二月七日）各一紙，向第三人調現，僅三十萬元之支票調得款項並有進自訴人
    公司帳戶，另一張十萬元支票並未調現成功，且於八十八年十二月三日檢察官開
    庭時，始歸還自訴代表人丁○○等情固供承不諱，惟堅決否認有何侵占犯行，辯
    稱該十萬元支票未調到現金，故一直放在身上云云。經查，本件十萬元支票（票
    號AU0000000號，發票日八十八年十二月七日）及三十萬元支票（票號AU0000000
    號，發票日八十八年十二月七日）各一紙係自訴代表人丁○○交付被告丙○○持
    向第三人調現，且該張三十萬元支票業已調得款項並已進帳一節，業據被告丙○○及自訴代表人丁○○供明在卷，足見被告丙○○於取得上揭二張支票之後，確
    曾持向第三人調現無訛。又該張十萬元支票雖未調得款項，且係於自訴人對被告
    丙○○提出告訴後，於檢察官八十八年十二月三日開庭時，始歸還自訴代表人丁○○。惟查，被告丙○○確實持系爭二張支票向他人調現，已如前述，是被告丙○○若存心侵占系爭支票，衡情應二張盡皆侵占，至少亦會擇取金額較大之三十
    萬元之支票加以侵占，焉有持該三十萬元之支票調現並轉入自訴人公司帳戶，而
    侵占該張金額較小之十萬元支票之理﹖又侵占支票若不使用，於該張支票過期之
    後，支票將形同廢紙，並無侵占之經濟上實益，此乃至明之理。惟按，本件十萬
    元之支票之發票日為八十八年十二月七日，而查，被告丙○○係於八十八年十二
    月三日將該支票歸還自訴代表人丁○○，係在該張支票之票載發票日之前，是被
    告丙○○茍有侵占該張支票之意，則如上所述，必早已將該張支票使用出去，焉
    有一直置放身上，未加使用之理﹖綜上，足見被告丙○○辯稱該十萬元支票未調
    到現金，故一直放在身上云云，應可採信。是自訴人僅因被告丙○○於取得本件
    十萬元之支票後，既未調得款項，即應立刻返還該張支票，竟遲至自訴人提出告
    訴後，於檢察官八十八年十二月三日開庭時，才將該張支票歸還自訴代表人丁○○，而逕認被告丙○○已將該張支票侵占入己，而犯有刑法第三百三十五條之侵
    占罪云云，核與事實不符，顯屬誤會。
五、訊據被告丙○○對於簽發系爭自訴人公司之十萬元支票一紙（票號AU0000000，
    發票日為八十八年十一月八日）一節固供承不諱，惟堅決否認有何竊盜及偽造有
    價證券犯行，辯稱伊簽發該十萬元支票之前，有告知自訴代表人丁○○之妻乙○○，李女亦有轉告知自訴代表人丁○○，伊在支票存根上有寫「張」，並載明金
    額及日期，況伊本有簽發支票權利，何來盜開支票云云。經查，自訴代表人丁○○及證人甲○○、乙○○雖均陳稱被告丙○○無權簽發自訴人公司支票云云。惟
    查，自訴人宏迪公司乃自訴代表人丁○○與被告丙○○各出資一半，合夥經營，
    已詳如前述，是被告丙○○辯稱伊有權簽發自訴人公司支票，簽發前事先知會自
    訴代表人丁○○或陳某之妻乙○○，係基於尊重，並非無權簽發一節，應屬可信
    。次查，被告丙○○辯稱伊簽發本件十萬元支票時，有在支票存根上寫「張」，
    並載明金額及日期云云，核與證人乙○○於本院審理時所證「支票存根上確實有
    寫「張」，並載明金額與發票日，且伊從字跡上明顯可以認出是被告丙○○所簽
    發」云云相符，堪可採信。是本件十萬元支票若果真係被告丙○○所竊取並盜開
    ，衡情被告丙○○設法掩飾犯行，已唯恐不及，焉有故在本件支票存根上書其姓
    「張」，並載明金額及日期，且以平日筆跡書寫，令證人乙○○一看即可識出係
    其所簽發，而自曝犯行之理﹖再查，自訴代表人丁○○於八十八年十一月五日對
    系爭支票聲請止付通知，於票據喪失經過欄已載明「公司丙○○先生，於八十八
    年十月十三日不見面，才發現不見」云云，足見自訴代表人丁○○早已得知本件
    十萬元支票係被告丙○○所簽發無訛。是被告丙○○辯稱伊簽發系爭十萬元支票
    之前，有告知自訴代表人丁○○之妻乙○○，李女亦有轉告知自訴代表人丁○○
    云云，亦堪採信。綜上，自訴代表人丁○○憑空指訴被告丙○○竊取並盜開本件
    十萬元支票，而犯有竊盜及偽造有價證券罪嫌云云，要無可取。
六、綜上所述，本件查無積極證據可以證明被告丙○○於本件有自訴人所指訴之詐欺
    取財、侵占、竊盜及偽造有價證券犯行。自不能僅憑自訴人之片面指訴即遽認被
    告丙○○有本件犯行。揆諸前揭說明，自應諭知被告丙○○無罪之判決。
據上論斷，應依刑事訴訟法第三百四十三條、第三百零一條第一項，判決如主文。
中      華      民      國      八十九    年    十一    月      十四    日
                                      台灣板橋地方法院刑事第五庭
                                          法  官  呂  安  樂
右正本證明與原本無異。
如不服本判決應於送達後十日內向本院提出上訴狀。
                                          書記官  陳  玉  嬋
中      華      民      國      八十九    年    十一    月      十四    日


司法院資訊處製作；財團法人民間司法改革基金會備份。
